臺中高等行政法院判決
　　　　　　　　　　　　　　　　九十六年度訴字第二七一號
　　　　　　　　　　　　　　　.
原　　　告　甲○○
被　　　告　臺中市政府
代　表　人　乙○○
訴訟代理人　丙○○
上列當事人間因請求發還土地事件，原告提起行政訴訟。本院判
決如下︰
    主  文
原告之訴駁回。
訴訟費用由原告負擔。
    事  實
甲、事實概要：緣被告為辦理台中市○○路工程，經台灣省政府
    於民國八十一年五月十二日以八一府地二字第五一二三二號
    函核准徵收原告所有坐落台中市○○區○○段二三一之五五
    地號土地，並經被告以八十一年五月十三日府地用字第四五
    ○七三號函公告在案（八十一年六月十二日公告期滿），並
    訂於同年六月二十三、二十四日發放補償費。原告於八十二
    年四月十七日具領補償費完竣，該土地並於八十八年五月五
    日移轉登記於被告所有。嗣八十八年五月廿九日辦理地籍圖
    重測，上開土地重測前登記面積為七○平方公尺，重測後變
    更地號為同區○○段八七六地號，面積為九○．一六平方公
    尺，較重測前登記面積多出二○‧一六平方公尺，原告乃提
    起本件行政訴訟，請求被告返還土地及利息，聲明如下所示
    。（另原告曾就該二○‧一六平方公尺土地，依民法不當得
    利之規定提起行政訴訟，請求被告給付新台幣二二五、七九
    二元及自八十一年六月二十四日起至清償日止按年息百分之
    五計算之利息，經本院九十年三月十五日八十九年度訴字第
    九○七號判決駁回，原告於九十年三月廿二日上訴期間屆前
    撤回起訴）
乙、兩造聲明：
一、原告聲明求為判決：(一)被告應發還原告坐落台中市○○區○
    ○段八七六地號任何位置尚未徵收之面積二○．一六平方公
    尺土地。(二)被告應給付原告自八十二年四月十七日起至清償
    日止，依新台幣（下同）一八三、四五六元，年利率百分之
    五計算之使用尚未徵收之土地補償金。
二、被告聲明求為判決：原告之訴駁回。
丙、兩造之陳述：
壹、原告起訴意旨略以：
一、被告於八十一年四月間尚未公告徵收即「逕為分割」原告所
    有之土地，且分割出一小塊土地登記為台中市○○區○○段
    二三一之五五地號，並登錄面積為七○平方公尺。後經地籍
    圖重測結果，面積實為九○．一六平方公尺，並變更段名、
    地號為同區○○段八七六地號。按被告於八十一年五月十三
    日僅公告徵收原告所有同區○○段二三一之五五地號土地面
    積七○平方公尺，亦即被告逕為分割原告土地九○．一六平
    方公尺，卻只徵收七○平方公尺，剩二○．一六平方公尺尚
    未徵收，理應發還原告方屬適法，惟被告卻置原告八十九年
    十一月十四日函文於不顧。
二、依大法官釋字第六二五號解釋意旨，本件應以重測確定後所
    為土地標示變更登記所載之土地面積為準，亦即被告應發還
    原告尚未徵收土地方屬適法，又依行政程序法第一百二十七
    條之規定，被告有公法上之不當得利，被告應返還原告該土
    地任何位置面積二○．一六平方公尺之土地，又被告另應給
    付原告於八十二年四月十七日起即無償使用原告所有尚未徵
    收之同區○○段八七六地號二○．一六平方公尺土地，應依
    當時土地公告現值每平方公尺六、五○○元計算之土地總值
    一八三、四五六元，依年利率百分之五計算之「使用尚未徵
    收之土地補償金」【計算式：六、五○○（元）×二○．一
    六（平方公尺）×一．四（徵收加四成）＝一八三、四五六
    （元）】及法定遲延利息。
三、爰依行政訴訟法第一條、第二條、第四條第二項、第七條規
    定、行政程序法第一百二十七條、土地法第六十八條、憲法
    第十五條規定及大法官釋字第六二五號解釋意旨，提起本件
    訴訟。
貳、被告答辯意旨略以：
一、本件係八十一年四月十八日由被告囑託台中市中正地政事務
    所辦理北屯區○○段（重測前）東山路道路逕為分割，原告
    所有大坑段二三一之三八地號（重測前）土地，經分割後為
    大坑段二三一之三八地號（已於八十二年經買賣而移轉）及
    大坑段二三一之五五地號（道路用地，土地登記面積為七○
    平方公尺），並於八十一年四月廿日辦竣逕為分割登記，其
    中大坑段二三一之五五地號（道路用地）之土地徵收補償費
    已於八十二年四月十七日具領完竣，並於八十八年五月五日
    辦理土地徵收為市有土地登記在案。
二、內政部土地測量局於八十七年間辦理大坑段地籍圖重測，並
    於八十八年五月廿九日重測公告確定，該大坑段二三一之五
    五地號土地（原登記面積為七○平方公尺）依地籍圖重測地
    籍調查表記載，係依據土地法第四十六條之一至四十六條之
    三等規定辦理，重測後變更為大湖段八七六地號（土地登記
    面積為九○．一六平方公尺）。雖重測前後之登記面積不同
    ，然依據內政部七十四年九月九日台（七四）內地字第三四
    ○八八三號函意旨，其重測前後之面積發生增減，依法無需
    追繳補償地價。又依內政部六十七年十月廿三日台（六七）
    內地字第八一八八四二號函意旨，為解決日據時期地籍圖精
    度不佳之問題，如施以重測後，發現原測量成果錯誤，重測
    後面積有所減少，地政機關亦不負損害賠償責任。況該地號
    於辦理地籍圖重測期間均依法辦理地籍調查及協助指界等程
    序，土地四至界址及使用範圍於重測前後並未改變，面積之
    增減係因現今測量技術與使用儀器遠較日據時期精密優良及
    數十年來之土地變遷所致，對土地所有權人而言，其財產並
    未變更。
三、另依據土地法二百三十五條規定，被徵收土地之所有權人對
    於其土地之權利義務，於應受之補償發給完竣時終止。其所
    稱「發竣地價」係指被徵收土地所有權人領取地價或補償費
    提存法院之日（內政部七十八年六月廿七日台（七八）內地
    字第七一四六四七號函參照）。原告於八十二年四月十七日
    具領完成被徵收土地大坑段二三一之五五地號之徵收補償費
    ，其對於系爭土地之權利義務亦於當日終止。退步言之，縱
    原告有其主張之給付請求權，因本件系爭土地業經辦理徵收
    ，且原告於八十二年間即已具領徵收補償費完竣，其公法上
    請求權時效應自其具領補償費時起算，亦已逾行政程序法第
    一百三十一條所規定之五年時效。另原告曾於八十九年十二
    月十一日向鈞院提起不服被告徵收處分，並應給付差額徵收
    補償費及其利息之訴，業經鈞院九十年三月十五日八十九年
    度訴字第九○七號判決駁回在案。
    理  由
一、本件被告為辦理台中市○○路工程，經台灣省政府於八十一
    年五月十二日以八一府地二字第五一二三二號函核准徵收原
    告所有坐落台中市○○區○○段二三一之五五地號土地，並
    經被告以八十一年五月十三日府地用字第四五○七三號函公
    告在案（八十一年六月十二日公告期滿），並訂於同年六月
    二十三、二十四日發放補償費。原告於八十二年四月十七日
    具領補償費完竣，該土地並於八十八年五月五日移轉登記於
    被告所有。嗣八十八年五月廿九日辦理地籍圖重測，上開土
    地重測前登記面積為七○平方公尺，重測後變更地號為同區
    ○○段八七六地號，面積為九○．一六平方公尺，較重測前
    登記面積多出二○‧一六平方公尺，原告乃提起本件行政訴
    訟，請求被告返還系爭土地任何位置之面積二○‧一六平方
    公尺之土地（原告此部分聲明有失明確，經本院對之闡明，
    所請求返還土地之位置，應經地政機關測量以求明確，原告
    仍堅持無庸測量）及上開補償金，訴稱如事實欄所示。
二、按「被徵收土地之所有權人，對於其土地之權利義務，於應
    受之補償發給完竣時終止。」土地法第二百三十五條定有明
    文；又「被徵收土地，在地價未發給完竣前，因地籍圖重測
    公告，致重測面積大於徵收公告面積時，應以重測面積辦理
    補償，重測面積小於徵收公告面積時，應仍按徵收公告面積
    補償之。」內政部八十六年十二月三十一日台內地字第八
    六一二五○六號亦函釋在案。次按國家徵收乃係原始取得，
    被徵收者之權利非直接移轉於徵收者，而係徵收者依法律之
    力以取得新權利，同時被徵收者之權利歸於消滅（最高行政
    法院八十年度判字第二三六七號判決意旨參照）。
三、經查，本件系爭土地已於八十一年經台灣省政府於八十一年
    五月十二日以八十一府地二字第五一二三二號函核准徵收，
    並經被告於八十一年五月十三日以府地用字第四五○七三號
    函公告徵收，於八十一年六月十二日公告期滿，並訂期於六
    月二十三、二十四日發放補償費，原告並已於八十二年四月
    十七日具領完竣，該土地並於八十八年五月五日移轉登記於
    被告所有，有土地登記簿謄本在卷可稽，並為原告所不爭。
    是原告對系爭土地之權利義務，已於被告發給原告徵收補償
    費完竣時終止，事後自不得再對被告主張系爭土地之權利，
    而請求被告返還系爭土地任何位置之面積二○‧一六平方公
    尺之土地，又被告辦理徵收系爭土地，係以該筆土地為對象
    ，而非以土地登記簿所記載之面積為徵收標的，如徵收後土
    地經重測，致面積有所變動，仍難謂有原告所稱之系爭土地
    該部分面積有尚未徵收之情形。
四、次查，原告對於系爭土地之補償地價並未有異議，而領取完
    竣在案，有如上述，則該地價補償數額亦已確定，事後亦不
    得對被告請支發給補償金。再者，被告取得系爭土地所有權
    ，係基於徵收之法律關係，其使用系爭土地自有正當權源，
    至系爭土地於嗣八十八年五月廿九日辦理地籍圖重測，重測
    前登記面積為七○平方公尺，重測後變更地號及面積增加為
    九○．一六平方公尺，較重測前登記面積多出二○‧一六平
    方公尺，惟此時系爭土地業已登記為被告所有，且原告亦早
    已領取補償費完竣，與上開內政部八十六年十二月三十一日
    台內地字第八六一二五○六號函釋意旨不合，原告亦不得
    主張被告應以重測後面積辦理補償，是被告均無公法上不當
    得利之情形。另原告所引大法官釋字第六二五號解釋意旨，
    係指稽徵機關依重測前資料，對土地所有權人課徵地價稅，
    因土地重測後面積減少，致土地所有權人負擔更多稅負，屬
    稅捐稽徵法第二十八條所規定之因計算錯誤溢繳之稅款，稅
    捐稽徵機關對此情形，應有該條規定之適用等，與本件情形
    並不相同，原告以之比附援引，亦屬無據。
五、另按行政程序法於九十年一月一日施行，同法第一百三十一
    條第一項規定，公法上之請求權，除法律有特別規定外，因
    五年間不行使而消滅，在該法施行之前，類推適用民法第一
    百二十五條前段之規定，請求權因十五年不行使而消滅，惟
    行政程序法施行後，其請求權仍應於五年內行使，如於行政
    程序法施行屆滿五年之九十四年十二月三十一日，仍未行使
    ，則其請求權應已消滅。本件原告已於八十二年四月十七日
    領取系爭土地之補償費，系爭土地所有權已因被告之徵收程
    序完成，原告亦領取補償費完竣，而為被告所有，有如前述
    ，縱使本件有原告所主張之返還土地及給付補償金之請求權
    ，原告於九十六年六月十五日始起訴向被告請求，亦已逾九
    十四年十二月三十一日，其請求權，亦已罹於時效而消滅。
六、綜上所陳，系爭土地係被告依法徵收，並完成徵收程序，原
    告並無對被告請求返還土地及發給補償金之請求權，原告請
    求被告如訴之聲明所示之土地及補償金，為無理由，應予駁
    回。另原告其他主張及陳述，與本件判決結果不生影響，爰
    不一一論究，併予敘明。
據上論結，本件原告之訴為無理由，依行政訴訟法第一百九十五
條第一項後段、第九十八條第一項前段，判決如主文。
中    華    民    國    96    年    8     月    29    日
                  第四庭審判長法  官　沈  應  南
                              法  官　許  金  釵
                              法  官　許  武  峰
以上正本證明與原本無異。
如不服本判決，應於判決送達後20日內向本院提出上訴書狀，其
未表明上訴理由者，應於提起上訴後20日內向本院提出上訴理由
書（須依對造人數附具繕本）；如於本判決宣示或公告後送達前
提起上訴者，應於判決送達後20日內補提上訴理由書（須附繕本
）。未表明上訴理由者，逕以裁定駁回。
中    華    民    國    96    年     8    月    31    日
                              書記官  莊  啟  明
